【裁判字號】    98,上訴,1208
【裁判日期】    980722
【裁判案由】    偽造文書
【裁判全文】
臺灣高等法院刑事判決                98年度上訴字第1208號
上  訴  人  臺灣臺北地方法院檢察署檢察官
被      告  乙○○
被      告  甲○○
上列上訴人因偽造文書案件，不服台灣台北地方法院97年度訴字
第876號，中華民國98年2月20日第一審判決（起訴案號：台灣台
北地方法院檢察署97年度偵字第5229號），提起上訴，本院判決
如下：
    主  文
上訴駁回。
    理  由
一、本案經本院審理結果，認第一審判決對被告乙○○、甲○○
    為無罪之諭知，核無不當，應予維持，並引用第一審判決書
    記載之證據及理由（如附件）。
二、檢察官上訴意旨以：(一)被告乙○○於警詢中供稱：「我祖母
    分別於96年5月25日及96年5月28日到銀行及郵局，在其自由
    意識下，主動將她持有之現金轉贈於我... 其後... 在其意
    思清楚且有證人在場見證下，主動將其名下現金要贈與我們
    家人，祖母主動要求將現金轉帳至我及孫媳婦甲○○、曾孫
    廖承宏，要我們好好利用這筆金錢成家立業，扶養小孩長大
    成人」等語（見96年度發查字第2502號卷第8頁），嗣於原
    審97年5月30日準備程序時改稱：「因為祖母知道若是一次
    給我父親，我父親會一次花完，所以入到我的戶頭，由我這
    裡按月給我父親1萬5千元，用這些錢來照顧我父親的下半輩
    子」等語，對於本案起訴金額之授權用途，南轅北轍，供詞
    不一，且告訴人丙○○亦證稱：「乙○○一開始否認領款，
    後來改說是廖翠花要把錢贈與給他」等語，足認被告等對於
    廖翠花如何贈與該等款項，難以自圓其說。又被告乙○○、
    甲○○對於廖翠花究竟如何授權贈與，所言不一致，亦不符
    合論理法則與經驗法則，茲敘述如下：被告甲○○於原審供
    稱：「（你說是祖母廖翠花交代，她交代幾次？）祖母廖翠
    花住院前，曾經帶我去中國信託地下室的保管箱，把提款卡
    、印章、地契、定存單都交給乙○○，她住院以後，30號我
    與婆婆去看祖母廖翠花時，她就提到錢要交給乙○○，土地
    、房子要放在父親丙○○、孫子乙○○、孫子廖永安名下，
    之後，提款時就把身分證交給乙○○。（請確定廖翠花交代
    妳提領編號一至七的款項，交代幾次？）我們去看祖母廖翠
    花時，她就交代給乙○○，要領的時候，就把身分證交給乙○○，如果是我們騙的話，她在住院時就說身分證不見了，
    但是都沒有。」等語（見原審98年2月10日審判筆錄）；被
    告乙○○於原審供稱：（祖母廖翠花何時把他帳戶的存摺、
    印鑑、提款卡交給妳？）5月23日早上，在松壽路的中國信
    託地下室。（5月23日交給妳後，存摺、印鑑、提款卡，有
    無還給祖母廖翠花？）有，我每次晚上去的時候，都有拿給
    他看存摺的數字有沒有錯。（那印鑑、提款卡有無還給祖母
    廖翠花保管？）答：有，因為印鑑的部分她有用到。（何時
    還給祖母廖翠花保管印鑑、提款卡？）祖母廖翠花跟我說她
    住院的時候要用，隔天他都會交給我。（你在附表編號一至
    七，去領了以後，你是每次都把存摺、印鑑、提款卡交還給
    祖母廖翠花保管嗎？）有，沒有每次都還。（哪幾次有還？
    哪幾次沒還？）時間比較久，我沒有記得很清楚。（祖母廖
    翠花委託你領本案起訴書所載編號一至七的錢，委託你幾次
    ？）第1次、第2次是他親自去的，第3次到第6次是他委託我
    去的，總共委託我3、4、5、6次，共4次。（你說委託你4次
    ，每次都委託你做什麼？）委託我把錢轉到我們乙○○一家
    的名下去。（為何要特別轉到乙○○一家的名下去？）答：
    因為爸爸不可靠，不可相信，第二，以前錢都是我在處理，
    第三，哥哥當時人在大陸，哥哥炒股票損失不少錢，祖母也
    知道，所以他只能委託我，把錢交給我們一家人。第四，祖
    母知道110萬元有贈與稅的問題，所以他要我們去做分割匯
    款，以免被扣贈與稅。（編號二你領出來的現金52萬元，有
    無交給廖翠花？）我有拿現金給他看，那時郵局的人也有告
    訴他領了52萬元，看完以後，廖翠花要我回去，再存到我戶
    頭裡。（既然如此，你其他部分都是直接匯到你的帳戶，為
    何這筆要把現金領出來，把現金給祖母廖翠花看了以後，再
    存到你的戶頭，而不直接存到你的帳戶就好？）這是中途解
    約，一定要有祖母廖翠花本人前往。（中國信託說沒有要本
    人前往，為何你有這樣的說法？）我沒有密碼，中國信託也
    要問本人，他們有做關懷查詢的動作。」等語（見原審98年
    2月10日審判筆錄），由上可知，被告乙○○、甲○○對於
    廖翠花如何贈與及贈與之次數，所供不一，況廖翠花茍有表
    示將其積蓄贈與被告乙○○、甲○○一家人，衡情廖翠花僅
    需1次告知被告乙○○、甲○○，並將該積蓄1次提領完畢即
    可，何須由廖翠花自己領取2次，復於被告乙○○每次提領
    完畢，並歸還印鑑等物予廖翠花保管後，再由廖翠花或授權
    轉帳或授權提領現金，而分4次贈與，此亦與常情不符。又
    倘廖翠花確有贈與被告一家人349萬元之事實，何以被告乙○○於偵查中供稱：廖翠花同意給我100萬元等語，而非349
    萬元，且該100萬元，依被告等各次提領金額觀之，不論如
    何湊數加總，均無法湊合該數，被告乙○○所供是否可信，
    已非無疑。再者，依上開證詞，被告乙○○提領52萬元現金
    後交由同在銀行之廖翠花觀覽現金後，再將現金存至自己帳
    戶內，亦與常情有違，被告乙○○、甲○○對於廖翠花如何
    授權贈與款項，始終無法提出與卷證資料及經驗法則相符之
    合理解釋，且即令被告供承廖翠花同意贈與100萬元等情屬
    實（見97年度偵字第5229號卷第11頁），其對於超過之249
    萬元部分，亦不在廖翠花生前同意贈與之數額內，原審對此
    不利於被告之證據，並未敘明何以不採，理由已有不備。(二)
    原審雖認96年6月14日之款項係由被告乙○○支付醫療費之
    用，但查當日被告乙○○共領取12,000元及46,000元，合計
    58,000元，而廖翠花所有之三個帳戶即中國信託銀行、郵局
    、臺北市南港區農會帳戶，幾乎於當日提領殆盡（見96年度
    發查字第2502號第23至24頁），且告訴人丙○○既為廖翠花
    繼承第一順位之唯一繼承人（見原審97年6月26日審判筆錄
    第9頁），被告乙○○對於廖翠花之財產，在告訴人丙○○
    仍有意繼承之情形下，並無法律上所得主張之財產權利。又
    被告乙○○於偵查中供稱：「我當初領了4萬餘元，用來支
    付2萬4,000餘元之醫療費用，其餘1萬5,000元捐給慈濟，我
    沒有交給告訴人」等語（見97年3月31日偵訊筆錄），且被
    告乙○○當日係共計領取58,000元，惟該次醫療費用僅有
    24,711元，有長庚紀念醫院收據影本1紙在卷，以58,000元
    扣除上開金額，仍餘34,000元左右，非但與被告上開所供不
    符，且被告亦未交代餘款去向，自非無疑。況被繼承人之權
    利能力消滅，委任關係終止後，應由其繼承人予以繼承，則
    本件於廖翠花身故後，將其款項15,000元捐予慈濟之行為，
    應由告訴人繼承，是以被告乙○○捐款15,000元予慈濟之行
    為（被告乙○○未提出收據證明），難認係在廖翠花授權贈
    與範圍內，原審認定96年6月14日提款部分無罪，難謂允當
    。(三)原審固引用證人丁○○、戊○○部分證詞證明被告等無
    本件犯行，但證人丁○○證稱：「（廖翠花有無說這些錢就
    是要贈與給乙○○一家人？）都沒有說。（廖翠花有無跟你
    說他自己差不多快走了，死後錢要給乙○○處理？）她有說
    她走後錢交給乙○○處理，但她沒有說是多少錢，也沒有說
    是贈送的意思。（乙○○有無告訴你，廖翠花說要贈與他錢
    的這件事情？）從來沒有。」等語；證人戊○○亦證稱：「
    （廖翠花住院期間有無交代他往生後，財產要如何處理？）
    她沒有說，只說錢在乙○○那裡。因為是想要我瞭解錢在乙○○，但我不知道她告訴我的意思是什麼，我有跟她說如果
    要請看護的話，可以用這些錢來請看護，而且我們在醫院也
    有請看護，我是6月10日去看廖翠花，所以當天我就去請看
    護，但隔天就退掉了。（廖翠花過世後，乙○○有無跟你們
    家人說過，廖翠花留下的現金要如何處理，如何分配？）乙○○沒有講過這些事情，但有說地契在他那邊，也沒有說有
    多少錢要贈與給他。」等語，足見廖翠花並沒有說要將款項
    贈與被告或被告一家人，原審對此不利於被告之證詞何以不
    採，未見敘明，亦有未合云云。
三、本院經查：(一)被告乙○○於警詢中供稱：廖翠花主動要求將
    現金轉帳至我及孫媳婦甲○○、曾孫廖承宏，要我們好好利
    用這筆金錢成家立業，扶養小孩長大成人等語；於原審供稱
    ：廖翠花要被告等用這些錢來照顧告訴人丙○○的下半輩子
    等語，並非相互具有排斥關係，亦即被告等利用廖翠花給予
    之金錢成家立業後即非不能再照顧告訴人，尚難以被告乙○○上開所供有差異，而為不利於被告等之認定。又告訴人丙○○雖曾證稱：「乙○○一開始否認領款，後來改說是廖翠
    花要把錢贈與給他」等語，但被告等係認告訴人丙○○揮霍
    無度，不盡孝道，為免告訴人丙○○知情後索取無度，有違
    廖翠花生前交代，乃於丙○○初始訊以相關問題時保留回答
    ，難認與常情有違。再本件大多係由被告乙○○處理，被告
    甲○○未必知悉甚詳，是即令其等對於廖翠花如何贈與及贈
    與之次數所供或有不一，亦難為不利於其等之認定。另本件
    廖翠花遺產如何贈與及其贈與次數如何，係其個人自由意思
    ，尚難以廖翠花未為1次性贈與，即為不利於被告等之認定
    。再被告乙○○於偵查中供稱：「（當初祖母廖翠花有同意
    給你多少錢？）100萬元。」等語，雖與其提款：250萬元、
    77萬元、10萬元、10萬元，計349萬元不符，且亦無所謂100
    萬元之金額，惟本件係廖翠花同意授權被告等處理金錢事務
    而將如附表所示款項轉入被告乙○○一家人帳戶內，非僅表
    示被告等贈予之金額即係349萬元，是以被告乙○○於偵查
    中供稱廖翠花同意給100萬元等語，與全數349萬元之款項並
    無矛盾之處。至關於52萬元部分，被告於原審已供稱：「（
    編號二你領出來的現金52萬元，有無交給廖翠花？）我有拿
    現金給他看，那時郵局的人也有告訴他領了52萬元，看完以
    後，廖翠花要我回去，再存到我戶頭裡。（既然如此，你其
    他部分都是直接匯到你的帳戶，為何這筆要把現金領出來，
    把現金給祖母廖翠花看了以後，再存到你的戶頭，而不直接
    存到你的帳戶就好？）這是中途解約，一定要有祖母廖翠花
    本人前往。（中國信託說沒有要本人前往，為何你有這樣的
    說法？）我沒有密碼，中國信託也要問本人，他們有做關懷
    查詢的動作。」等語（見原審98年2月10日審判筆錄），是
    以公訴人認此部分與常情有違，要無足採。(二)按人之權利能
    力始於出生，終於死亡，其權利義務因死亡而開始繼承，由
    全體繼承人承受，故關於遺產之法律行為，固當由全體繼承
    人為之。然按：「委任關係，因當事人一方死亡、破產或喪
    失行為能力而消滅。但契約另有訂定，或因委任事務之性質
    ，不能消滅者，不在此限。」、「前條情形，如委任關係之
    消滅，有害於委任人利益之虞時，受任人或其繼承人，或其
    法定代理人，於委任人或其繼承人，或其法定代理人，能接
    受委任事務前，應繼續處理其事務。」，民法第550條、第
    551條亦分別定有明文。查被告乙○○之祖母（即告訴人之
    母）廖翠花患有肺結核、肺癌等病症，於96年6月14日凌晨0
    時30分許，因肺癌導致死亡，而廖翠花住院期間大多由被告
    等照顧，廖翠花因感念後輩子孫經年照料，不忍拖累子孫負
    擔醫藥費而將存摺、印鑑交予對其長年照顧並獲其信任之被
    告等，與社會民情尚屬相符。況被告等並非深諳法律之人，
    尚無足夠之法律常識判別廖翠花生前之授權是否因為死後而
    消滅，則其等主觀上自然認為仍有權利遵照廖翠花生前之授
    權或囑託，而提領款項，用以支付當下緊急之支出，並將餘
    款，或捐贈或做其他用途，難認主觀上有偽造文書之犯意，
    公訴人上開所指，尚難憑採。(三)證人丁○○於原審固證稱：
    「（廖翠花有無說這些錢就是要贈與給乙○○一家人？）都
    沒有說。（廖翠花有無跟你說他自己差不多快走了，死後錢
    要給乙○○處理？）她有說她走後錢交給乙○○處理，但她
    沒有說是多少錢，也沒有說是贈送的意思。（乙○○有無告
    訴你，廖翠花說要贈與他錢的這件事情？）從來沒有。」等
    語；證人戊○○亦證稱：「（廖翠花住院期間有無交代他往
    生後，財產要如何處理？）她沒有說，只說錢在乙○○那裡
    。因為是想要我瞭解錢在乙○○，但我不知道她告訴我的意
    思是什麼，我有跟她說如果要請看護的話，可以用這些錢來
    請看護，而且我們在醫院也有請看護，我是6月10日去看廖
    翠花，所以當天我就去請看護，但隔天就退掉了。（廖翠花
    過世後，乙○○有無跟你們家人說過，廖翠花留下的現金要
    如何處理，如何分配？）乙○○沒有講過這些事情，但有說
    地契在他那邊，也沒有說有多少錢要贈與給他。」等語，但
    證人丁○○於原審證稱：廖翠花於住院期間，曾指示將款項
    存入被告乙○○之帳戶內等語；證人戊○○於原審亦證稱：
    廖翠花於住院期間，曾向伊表示將錢放在被告乙○○那裡，
    當時廖翠花之意識清醒等語，足認廖翠花確有將款項交付被
    告乙○○之情形，是雖其等不能證明廖翠花有贈與之事實及
    金額，以及財產如何處理，但亦不能以此即作為不利於被告
    等之論據。公訴人上訴意旨，仍執陳詞，指摘原判決不當，
    為無理由，應予駁回。
據上論斷，應依刑事訴訟法第373條、第368條，判決如主文。
本案經檢察官曾俊哲到庭執行職務。
中    華    民    國    98    年    7     月    22    日
                  刑事第十七庭  審判長法  官  趙功恆
                                      法  官  陳憲裕
                                      法  官  高明哲
以上正本證明與原本無異。
如不服本判決，應於收受送達後10日內向本院提出上訴書狀，其
未敘述上訴之理由者並得於提起上訴後10日內向本院補提理由書
（均須按他造當事人之人數附繕本）「切勿逕送上級法院」。
                                      書記官  梁淑時
中    華    民    國    98    年    7     月    24    日
附表
┌──┬──────┬──────────┬─────┬────────┐
│編號│  提款時間  │所屬行庫、戶名及帳號│金      額│備            註│
│    │            │                    │（新台幣）│                │
├──┼──────┼──────────┼─────┼────────┤
│(一)│96年5月25日 │中國信託商銀松山分行│70萬8,096 │乙○○將廖翠花之│
│    │            │戶名：廖翠花、帳號：│元        │整存整付解約後，│
│    │            │00000-000000-0號帳戶│          │將左列金額存入范│
│    │            │                    │          │瑞翔之帳戶內。  │
├──┼──────┼──────────┼─────┼────────┤
│(二)│96年5月28日 │臺灣郵政公司台大醫院│52萬8,558 │乙○○以提領現金│
│    │            │郵局戶名：廖翠花、局│元        │之方式，處理左列│
│    │            │號：000000-0號、帳號│          │金額。          │
│    │            │：000000-0號帳戶    │          │                │
├──┼──────┼──────────┼─────┼────────┤
│(三)│96年5月31日 │中國信託商銀松山分行│251萬元   │乙○○先將廖翠花│
│    │            │戶名：廖翠花、帳號：│          │之整存整付 (136 │
│    │            │00000-000000-0號帳戶│          │萬789元及132萬7,│
│    │            │                    │          │715元)解約，並於│
│    │            │                    │          │結清提款憑證上盜│
│    │            │                    │          │用廖翠花印章，再│
│    │            │                    │          │於提款憑證上盜用│
│    │            │                    │          │廖翠花印章，復將│
│    │            │                    │          │111萬元、110萬元│
│    │            │                    │          │及30萬元分別存入│
│    │            │                    │          │其子廖承宏、自己│
│    │            │                    │          │及甲○○之帳戶內│
│    │            │                    │          │。              │
├──┼──────┼──────────┼─────┼────────┤
│(四)│96年6月1日  │同上                │77萬元    │乙○○先將廖翠花│
│    │            │                    │          │之整存整付 (66萬│
│    │            │                    │          │6,143元)解約，再│
│    │            │                    │          │於結清提款憑證上│
│    │            │                    │          │盜用廖翠花印章及│
│    │            │                    │          │偽造廖翠花署押1 │
│    │            │                    │          │枚，復將左列金額│
│    │            │                    │          │存入自己之帳戶內│
│    │            │                    │          │。              │
├──┼──────┼──────────┼─────┼────────┤
│(五)│96年6月4日  │同上                │10萬元    │乙○○於提款憑證│
│    │            │                    │          │上盜用廖翠花印章│
│    │            │                    │          │後，以提領現金之│
│    │            │                    │          │方式，處理左列金│
│    │            │                    │          │額。            │
├──┼──────┼──────────┼─────┼────────┤
│(六)│96年6月8日  │同上                │同上      │同上            │
├──┼──────┼──────────┼─────┼────────┤
│(七)│96年6月14日 │臺灣郵政公司台大醫院│1萬2,000元│乙○○於郵政存簿│
│    │            │郵局戶名：廖翠花、局│          │儲金提款單上，盜│
│    │            │000000-0號、帳號：00│          │用廖翠花印章後，│
│    │            │2228-2號帳戶        │          │以提領現金之方式│
│    │            │                    │          │，處理左列金額。│
└──┴──────┴──────────┴─────┴────────┘


司法院資訊處製作；財團法人民間司法改革基金會備份。
